【裁判字號】    89,上訴,3910
【裁判日期】    890905
【裁判案由】    公共危險
【裁判全文】
臺灣高等法院刑事判決                          八十九年度上訴字第三九一號
    上  訴  人  臺灣基隆地方法院檢察署檢察官
    被      告  甲○
右上訴人，因被告公共危險案件，不服臺灣基隆地方法院八十九年度訴字第一四號，
中華民國八十九年九月五日第一審判決 (起訴案號：臺灣基隆地方法院檢察署八十八
年度偵字第七０四０號)提起上訴，本院判決如左：
    主  文
上訴駁回。
    理  由
一、公訴意旨略以：被告甲○於民國八十八年十二月十二日晚上，在台北縣瑞芳鎮○
    ○○路十五之四十九號十樓住處飲酒，被告之女兒見被告飲酒心生害怕，即至被
    告之妹丙○坐落於基隆市○○○路十五之五十號二樓住處躲避，被告見狀遂前往
    上址敲門，欲找其女返家，丙○拒不開門，被告即揚言：若不開門，即放火等語
    ，並持打火機引燃裝置沙拉油之保特瓶、紅外套，致丙○住處門口之腳踏墊燒燬
    ，致生公共危險，因認被告涉有刑法第一百七十五條第一項之放火燒燬住宅等以
    外之物罪嫌等語。
二、訊據被告對其是否有於右揭時間、地點持打火機點燃裝有沙拉油之保特瓶、紅色
    外套之行為，已不復記憶，辯稱：伊事發當天曾飲用高梁酒，精神迷糊，不記得
    事發過程，惟其母親乙○○有目賭伊點火，並告訴伊事情經過等語。經查(一)被告
    確有以打火機點燃其所有紅色外套致燒燬丙○住處門口之腳踏墊之事實，業據被
    害人丙○（見警訊卷第四至六頁、原審卷第二十頁）、證人即被告住處警衛張健
    雄（見警訊卷第八頁）、證人即被告之母乙○○分別於警訊或原審陳述甚詳（見
    原審卷第十九頁），並有打火機一枚、紅色外套一件、保特瓶裝沙拉油一瓶、腳
    踏墊一件扣案（見偵查卷第三頁）及現場照片八幀（見原審卷第二十八頁、二十
    九頁）在卷可佐。(二)被害人丙○於原審雖稱該腳踏墊係屬被告所有（見原審卷第
    二十頁），惟此顯係被害人丙○迴護被告之詞。蓋該腳踏墊係放置被害人丙○住
    處門口供出入家門時使用，衡之常情，應屬住在該戶之人所放置，豈有是被告所
    有之理。據上，被害人丙○係被告之妹，證人乙○○係被告之母，渠二人與被告
    間係屬手足或骨肉至親，自無陷害被告之理；而證人張健雄與被告間亦無仇怨，
    自亦無故陷被告於不利之必要，復參酌上揭扣案之證物及現場之照片，從而被害
    人及證人之陳述，堪信為真。是被告在上揭時地放火燒燬刑法第一百七十五條第
    一項之物，致生公共危險之行為，堪以認定。
三、按心神喪失人之行為，不罰；又被告行為不罰者，應諭知無罪之判決，刑法第十
    九條第一項，刑事訴訟法第三百零一條第一項後段分別定有明文。又因心神喪失
    而不罰者，得令入相當處所，施以監護，刑法第八十七條第一項亦有明文。本件
    被告之行為，雖該當於刑法第一百七十五條第一項之放火燒燬住宅等以外之物罪
    （原審誤認為刑法第一百七十五條第二項之罪）。惟查(一)被告於警訊中供稱其有
    竊盜前科（見警訊卷第二頁），然被告實際上並無犯罪前科，此有本院被告全國
    前案紀錄表在卷可稽（見本院卷）。再被告於警訊中供稱當日其女兒說她身上有
    那裡痛，其要追問清楚（見警訊卷第三頁）；惟證人丙○證稱當日是被告之女見
    被告喝酒會怕，被告之女才來伊家（見警訊卷第五頁）；被告之母於本院調查時
    證稱被告之女當日並無身體不適之事（見本院八十九年十二月二十二日訊問筆錄
    ）。據上，可見被告當日在警訊中之供述，諸多與事實不符，足徵被告當日在警
    訊中之心神意識並未處於清醒正常之狀態。(二)被告曾有妄想、胡言亂語、社會功
    能退化之症狀，經診斷結果為精神分裂異常、器質性妄想症、酒精濫用，並有衝
    動傾向及縱火、嗜酒、幻聽行為，此有行政院國軍退除役官兵輔導委員會台北榮
    民總醫院（以下簡稱台北榮民總醫院）出具之診斷證明書及八十九年三月九日（
    八九）北醫精字第○一七九一號函所附就診病歷影本在卷可佐（見原審卷第三十
    二頁至第三十七頁）；復經原審囑託台北榮民總醫院鑑定被告於本件犯案時之精
    神狀態，認被告為一慢性之精神分裂症的病患，多年未規則服藥，正性症狀十分
    明顯，長期酒精濫用，於事發前兩年開始每日飲酒，近兩年多內多次發生酒精中
    毒合併失憶黑矇狀態，對於酒後之事一無所悉，事發當時過量飲用兩瓶高梁酒，
    被告於事發接受之呼氣酒精濃度測試為0.89mg/l，時隔縱火後約為三小時五十分
    ，換算成血液濃度為0.17g/100ml（血液酒精濃度為呼氣酒精濃度之兩千倍），
    按財團法人車輛研究測試中心陳宏旭博士所著之事故鑑定研討講義所記，男性每
    小時之酒精代謝濃度為0.017g/100ml，推測被告於事發時之血液酒精濃度為
    0.24g/ml（0.178+0.017x3.8），按文獻所記，血液酒精濃度為0.2g /100ml時，
    大腦支配情緒行為的功能會受到影響，被告於警局製作筆錄時，供稱有竊盜前科
    ，但據原審訊問筆錄時卻否認有任何前科記錄，而臺灣基隆地方法院檢察署刑案
    資料查註紀錄表也顯示無犯罪記錄，此事實可作為事發後甲○在酒精作用下呈現
    神智不清，認知功能喪失的佐證，亦與被告事發時所推測之血液酒精濃度對大腦
    產生的影響相符，故推論其縱火行為乃是因酒精中毒合併酒精黑矇狀態所致之失
    控行為，且併發事後之失憶現象，其行為時之精神狀態對於外界事務全然欠缺知
    覺理會及判斷作用，而毫無自由決定意思之能力等情，此有台北榮民總醫院八十
    九年七月六日（八九）北醫精字第二六一二八號函附精神狀況鑑定書、八十九年
    七月十九日（八九）北總精字第○六一六六號函可參（見原審卷第四十八頁至五
    十二頁、五十五頁）及酒精濃度測試表在卷可稽（見警訊卷第十一頁）。(三)綜上
    ，依被告案發前已罹有精神分裂症、及案發前飲酒過量以及案發後在警訊時之之
    心神狀態觀之，足認被告行為時之精神狀態已達心神喪失之程度，揆諸前開規定
    ，其行為應屬不罰。是原審應諭知被告無罪，並斟酌被告於近一年多斷續至長庚
    醫院、省立基隆醫院門診，未規則服藥，本案事發後至台北榮民總醫院門診迄接
    受精神狀態鑑定為止，未規則服藥，精神病症狀仍十分明顯，影響其情緒行為甚
    鉅，實有規則接受精神藥物治療之必要，亦有上開精神狀況鑑定書足憑，為使被
    告能接受妥適之治療及監護，俾避免其再度造成其本人及社會之危險，認有諭知
    保安處分之必要，爰併宣告令入相當處所施以監護六月。核無不當，應予維持。
四、檢察官上訴意旨以：被告於案發當日雖有飲酒，惟其飲酒後意識並非不清楚，可
    從其發現其女兒前往其妹住處後，仍能自行前往，因其妹拒不開門，遂揚言：若
    不開門，即放火等語，並用打火機引燃裝置沙拉油之保特瓶、紅外套，燒燬其妹
    住處門前之踏墊行為得知。若謂被告欠缺知覺理會及判斷，何以能得知其女係前
    往其妹住處，並自行前往尋找其女返家？其妹拒絕開門後，仍能清醒的對其妹發
    出要放火之警告訊息，且自備打火機、沙拉油及外套引燃火苗？足見其行為時，
    心神尚未達完全喪失程度。又被告於警訊偵查中均坦承縱火犯行，雖其曾有精神
    方面之疾病，但不表示其日後行為均係在無意識之情況等語。按檢察官上訴意旨
    固非無見，惟罹有精神病症之人，其行為時是否達心神喪失之狀態，應綜合其病
    史、行為時之病況及行為後之各種表現整體觀察以判斷之，不可拘泥行為人某部
    分之行為表現，即推定行為人之心神狀態仍屬正常，而如上所述，本件被告為上
    揭行為時，其心神已達喪失之狀態，已臻明確，是檢察官之上訴，非有理由，應
    予駁回。
據上論結，應依刑事訴訟法第三百六十八條，判決如主文。
本案經檢察官呂丁旺到庭執行職務。
中    華    民    國    九十    年      一      月     十六             日
                              臺灣高等法院刑事第二十四庭
                                  審判長法  官  陳  貽  男
                                        法  官  李  世  貴
                                        法  官  陳  憲  裕
右正本證明與原本無異。
如不服本判決應於收受送達後十日內向本院提出上訴書狀，其未敘述上訴之理由者並
得於提起上訴後十日內向本院補提理由書（均須按他造當事人之人數附繕本）。
                                        書記官  劉  育  妃
中    華    民    國      九十    年      一        月      十七        日


司法院資訊處製作；財團法人民間司法改革基金會備份。
